臺灣澎湖地方法院民事判決　　　　　　　100年度家訴字第4號
原　　　告　蘇鈺婷
訴訟代理人　馬陳棠律師
被　　　告　夏德勝
上列當事人間請求返還不當得利事件，本院民國99年10月26日言
詞辯論終結，判決如下：
    主    文
被告應給付原告新台幣伍拾肆萬貳仟陸佰陸拾柒元，及自民國一
００年六月二十一日起至清償日止按週年利率百分之五計算之利
息。
原告其餘之訴駁回。
訴訟費用由原告負擔二分之一，餘由被告負擔。
    事實及理由
一、原告主張：其與被告兩造婚姻關係存續中，於民國95年5月
    21 日生下女兒夏優希，嗣於97年4月12日經本院以96年度婚
    字第34號判決離婚確定，該女並判歸原告監護。就女兒夏優
    希之扶養費用，另經臺灣台中地方法院以99年度家聲字第
    358 號裁定被告自裁定確定之日起至該女夏優希成年之日止
    ，每月伍日應給付扶養費新台幣（下同）1萬元予原告，該
    裁定並於100年3年9日確定。惟被告自兩造女兒出生迄今之
    扶養費，皆由原告支出，被告就其應負擔之扶養費用即有不
    當得利情事，又前述裁定所定每月1萬元之扶養費用顯屬偏
    低，應按月給付扶養費用2萬元為宜，為此爰就女兒夏優希
    95 年 5 月 21 日出生日起算至前述裁定確定前一日之 100
    年 3 月 8 日止，共計 1,152,000 元，依不當得利法律關
    係提起本訴。並聲明：被告應給付原告 1,152,000 元，及
    自起訴狀繕本送達翌日起至清償日止，按年息百分之 5 計
    算之利息。訴訟費用由被告負擔。
二、被告則以：原被告兩造於97年判決離婚之時，雙方皆有意願
    扶養小孩，法院基於雙方經濟能力相當，而判予原告任女兒
    權利義務之行使負擔，當時訴訟中我提出如小孩由我扶養一
    切費用我自行負擔，原告於當時亦陳述其也可以，事後又再
    起訴請求支付扶養費並不合理，亦有一案二判之嫌。去年原
    告起訴請求小孩未來扶養費，法院判決每月我應支付1萬元
    ，尚在我可以負擔範圍，故尊重判決未另提抗告，現原告又
    再提起過去扶養費之請求，已超出我所能負擔之範圍，我現
    今月收入不過3萬3千元左右，今年又結婚且另育有一子，如
    今妻子尚無工作收入，以我目前個人收入，要負擔房貸、保
    險、生活費用及各項雜支外，尚須再給付原告一萬元，已然
    入不敷出，必須請求家人補貼，帳戶亦無存款，實無法支付
    原告之請求。且原告縱欲請求過去之小孩扶養費用，亦應由
    離婚過後開始計算，之前其亦有扶養女兒，當時兩造結婚後
    ，曾同住於七美一年左右，之後女兒才由原告私自抱走離家
    等語資為抗辯。並聲明：原告之訴駁回。
三、按「無法律上之原因而受利益，致他人受損害者，應返還其
    利益。」，民法第179 條前段定有明文。次按「父母對於未
    成年之子女，有保護及教養之權利義務。」、「父母對於未
    成年子女之扶養義務，不因結婚經撤銷或離婚而受影響。」
    ，為民法第 1084 條第 2 項、第民法第 1116 條之 2 所明
    定。再按父母對其未成年子女之扶養義務，係基於父母子女
    之身分而來。父母離婚所消滅者，乃婚姻關係，縱因離婚而
    使一方之親權處於一時之停止狀態，但對於父母子女間之直
    系血親關係毫無影響，均應依各自資力對子女負扶養義務。
    若均有扶養能力時，對於子女之扶養費用均應分擔。因此，
    父母之一方單獨扶養，自得依不當得利之規定請求他方償還
    代墊其應分擔之扶養費用（最高法院92年度台上字第1699
    號判決意旨參照）。
四、經查，被告雖以原告於本院上開離婚事件審理中，曾表示可
    以自行負擔子女之扶養費用云云抗辯，惟並無證據足資佐證
    兩造間就扶養費用已達成由原告自行負擔之合意，且原告另
    於臺灣台中地方法院聲請被告給付扶養費事件（該院99年度
    家聲字第358 號）中，被告亦未就此提出任何抗辯，足認原
    告縱有類似陳述，亦僅是表達其工作穩定，得以負擔未成年
    子女之生活費而已，並非向被告承諾其願自行負擔子女之扶
    養費而不向被告請求；又原告本件起訴係依據民法第179 條
    不當得利請求權請求過去被告應負擔之扶養費用，與前開本
    院96年度婚字第34號離婚判決或臺灣台中地方法院99年度家
    聲字第358 號給付扶養費裁定之標的並不相同，並無被告所
    述之一案二判之疑慮，被告此部分抗辯亦難謂有理由。再查
    ，原告主張被告未支付小孩出生後至100年3月9日前之扶養
    費用，被告抗辯原告攜小孩離家前之期間其亦有扶養之事實
    ，衡諸常理，夫妻皆與小孩同住，如無特別約定，應難區隔
    小孩之扶養費用係由何人單獨負擔，原告對此既未舉證證明
    兩造同住之期間，小孩係僅由其一人單獨扶養，且於本院前
    述離婚事件審理中，兩造皆積極爭取女兒監護權之際，亦未
    提出此有利於己之主張，綜此判斷，應認被告抗辯原告攜女
    兒離家前其亦有扶養該女之事實，所言非虛。另本院前開離
    婚事件中，認定原告係於95年8 月間攜同兩造女兒夏優希離
    家，亦為兩造所不爭執，故依上說明，原告所得依民法第
    179 條前段之不當得利法律關係請求被告給付者，應係兩造
    女兒離開澎湖後至100年3月8日止，其所代被告所支出之未
    成年子女扶養費。
五、原告所得請求返還不當得利之金額：
(一)父母對未成年子女所負之扶養義務係「生活保持義務」而非
    「生活扶助義務」，故應以未成年子女之扶養需要狀態為斷
    ，而未成年子女之扶養需要狀態，應依受扶養權利人及義務
    人之生活程度，扶養義務人之經濟能力、扶養能力、身份、
    日常生活狀況等綜合判斷。查，未成年子女夏優希之父即被
    告現於家中幫忙，無固定收入工作，99 年無核報所得資料
    ，名下有不動產三筆，但台中房屋仍負擔房貸中，尚有本金
    956,944元未還，又據其陳稱家中開雜貨店，家中所得分一
    半予被告，現收入一個月約3萬多元；而原告即未成年子女
    之母，99年無核報所得資料，名下有汽車一輛，並據訴訟代
    理人陳稱原告現在沒有職業等情，有被告所呈合作金庫銀行
    放款相關貸放及保證資料查詢單、本院職權調閱稅務電子閘
    門財產所得調件明細表及100年9月29日言詞辯論筆錄在卷可
    稽，足堪採信。再衡之兩造之年齡，及子女之親權由原告行
    使負擔，其所付出之勞力、心力亦非不可評價為扶養費之一
    部，而被告將來與子女會面交往時，亦需負擔子女所需相關
    費用，認原告與被告應依一比二之比例分擔未成年子女之扶
    養費用。查原告請求不當得利之期間，未成年子女夏優希僅
    係初出生至四歲餘之小孩，年紀尚小，而無過多之開支需要
    ，故本院認以行政院主計處公布之家庭收支調查報告有關澎
    湖縣、台中縣地區平均每人每月消費支出金額14,846元、
    14,522元作為參考標準，酌定以每月15,000元作為扶養所需
    ，較為妥適。從而，被告應負擔未成年子女夏優希每月之扶
    養費以10,000元〈計算式:15,000×2÷3＝10,000〉為適當
    。又原告於95年8月間同女兒離家時，理應已攜帶必要生活
    所需物品，故安頓後重新購置物品，而由原告開始單獨支出
    兩造女兒之扶養費用時點，應以95年9月1日起算為適當。
(二)依上所述，被告應支付之未成年子女夏優希之扶養費用以每
    月1萬元計算，其自95年9月1日起至100年3月8日止，共計4
    年6月8日，應負擔之扶養費用為54萬2,667元〈計算式：10,
    000×54月(4年6月)＋10,000元×8/30(8日)＝54萬2,667 元
    (元以下四捨五入)〉。
六、綜上所述，原告依據不當得利之法律關係，請求被告給付54
    萬2,667元，及自100年6 月21日（即起訴狀繕本送達翌日）
    起至清償日止，按年息5%計算之利息，為有理由，應予准許
    。逾此數額之請求，為無理由，應予駁回。
七、據上論斷，原告之訴為一部有理由，一部無理由，依民事訴
    訟法第79條，判決如主文。
中    華    民    國   100    年    11    月    3     日
                        民事庭  法  官  吳宏榮
以上正本係照原本作成。
如對本判決上訴，須於判決送達後廿日內向本院提出上訴狀。
如委任律師提起上訴者，應一併繳納上訴審裁判費。
中    華    民    國   100    年    11    月    3     日
                                書記官  林德盛